臺灣高等法院刑事判決　　　　　　　　　　　93年度上訴字第3349號
上　訴　人
即　被　告　乙○○原名曾雪娥.
選任辯護人　彭志傑律師
上列上訴人因殺人未遂案件，不服臺灣板橋地方法院92年度訴字
第2473號，中華民國93年10月6 日第一審判決（起訴案號：臺灣
板橋地方法院檢察署92年度偵字第12958 號），提起上訴，本院
判決如下：
    主  文
上訴駁回。
    事  實
一、乙○○（原名曾雪娥）與甲○○結識約19年，曾互相照顧同
    源支付。乙○○與甲○○結識之初，甲○○係經營藥局，經
    乙○○之協助，甲○○考取中醫師執照，成為執業之中醫師
    ；甲○○曾有酗酒問題，並因而住院治療十餘次，均係乙○
    ○照顧。同居期間雖曾分合數次，感情仍屬深厚。然因甲○
    ○年紀已大，欲娶越南籍女子為妻，二人遂於民國91年間協
    議分手，分手後甲○○即未再支付乙○○生活費用。乙○○
    因生活無以為繼，於92年6 月30日至甲○○位於台北縣蘆洲
    市○○路224 巷60之2 號8 樓住處中庭，與甲○○協商生活
    費事宜，甲○○承諾每月將支付乙○○新台幣（下同）6000
    元維生。然乙○○因認6000元之生活費仍屬不足，即於92年
    7 月2 日晚間6 時許騎乘機車至台北縣蘆洲市○○路106 號
    甲○○工作之中醫診所，欲再次與甲○○協調生活費事宜，
    然為甲○○所拒，並因甲○○所娶之越南籍女子即將來台，
    乙○○因而氣憤異常，留在診所附近等候，待甲○○於同日
    晚間十時多下班後，騎乘腳踏車返家，乙○○竟基於殺人之
    犯意，騎乘機車尾隨在甲○○所騎腳踏車之後；嗣於同日晚
    間10時30分許甲○○騎乘腳踏車行經臺北縣蘆洲市○○街34
    號前時，乙○○即騎乘機車將甲○○撞倒，旋持其所有預藏
    之尖刀一把，往甲○○之後頸部連刺，致甲○○受有頸部撕
    裂傷五處之傷害，因甲○○以徒手反抗，並致其受有左手撕
    裂傷之傷害；嗣因乙○○力氣較弱，前開尖刀為甲○○搶下
    ，甲○○始未致死亡結果。案發後乙○○停留現場，為警當
    場查獲，並扣得其所有之尖刀一把。
二、案經臺北縣政府警察局蘆洲分局報告暨甲○○告訴經臺灣板
    橋地方法院檢察署檢察官偵查起訴。
    理  由
一、訊據被告乙○○固不否認曾於92年7 月2 日晚間6 時許至告
    訴人甲○○工作之中醫診所，欲與告訴人洽談生活費之事，
    為告訴人所拒，其則留在該診所附近等待告訴人，待同日晚
    間10時許告訴人下班後，其騎乘機車尾隨騎乘腳踏車之告訴
    人，其機車有將告訴人撞倒，及持尖刀刺告訴人，致告訴人
    受有頸部撕裂傷五處、左手撕裂傷一處傷害之事實，惟矢口
    否認有何殺人未遂犯行，辯稱：其不是故意要殺人，沒有故
    意騎機車撞告訴人，是因為叫告訴人，告訴人沒聽到，其急
    了就衝過去，刀子也不是預藏，而是在診所附近之機車底下
    撿到的，五處刀傷是因為拉扯時造成，其對於告訴人仍有感
    情，不可能做出殺人的事云云。辯護人辯以：被告係為超前
    攔下甲○○時，不慎將甲○○所騎之腳踏車撞倒，雙方皆跌
    倒，甲○○未因之受何傷害，可見被告機車之車速、力道均
    小；從臺北縣政府消防局之救護紀錄表所示，現場係屬吵架
    而非車禍案件可以證之；又依病歷表所示，甲○○頸子上，
    均屬約一公分深之傷，顯然被告當時並非用力猛刺，並無殺
    人之犯意云云。
二、然查：
  (一)被告乙○○確有持刀殺害告訴人甲○○，惟未發生死亡結果
    等情，迭據甲○○於警詢及原審審理中指稱：乙○○曾於92
    年7 月2 日晚間至伊工作之診所，說6000元不夠花，伊認被
    告得寸進尺而拒絕，繼續看診，待其晚間10許時下班，騎腳
    踏車回家，途經臺北縣蘆洲市○○路時被撞倒，回頭看是被
    被告撞倒，趴在地上還未起來，被告拿一把刀戳其後頸部，
    說要與其同歸於盡，要去跳樓，其在毫無預警之下，只用手
    抵抗，致其頸部及手腕多處受傷，其爬起來後就抓住被告的
    手，用嘴巴把刀子咬走（見偵查卷第34頁）等語綦詳。而告
    訴人甲○○確實受有頸部撕裂傷五處、左手撕裂傷一處之傷
    害之事實，有新光吳火獅紀念醫院92年7 月2 日乙種診斷證
    明書乙紙、該醫院92年12月31（92）新醫字第1381號函及所
    附之急診醫囑單、急診護理記錄、急診病歷等件在卷可稽。
    並有被告行兇用之尖刀一把扣案可資佐證。
  (二)被告於於警詢中供稱：是因生活費不夠去找告訴人拿錢，而
    於92年7 月2 日騎機車至被害人上班之中醫診所找告訴人，
    談生活費沒有結果，當時其「心裡有點不高興」，就在診所
    對面等告訴人下班，騎機車跟在告訴人後面然後在中興街口
    撞告訴人等語；並稱：其因「心裡不高興照顧告訴人20年，
    當時心裡非常生氣，不知道其刺殺告訴人何部位」；又稱：
    「心裡不爽不甘願」。亦即被告於警詢中多次陳明因向告訴
    人索取生活費為告訴人所拒絕，「心裡不高興」、「非常生
    氣」、「不爽不甘願」，而拿尖刀刺告訴人。其於檢察官92
    年7 月3 日偵訊中更稱：其與告訴人同居20年，但一年前與
    其分手，這一年來其生活有困難，因告訴人是中醫師，月入
    17、18萬元，其要去找告訴人要生活費讓其可以生活，叫告
    訴人每月給其10000 元生活費，結果告訴人不肯；又告訴人
    去年與其分手後就去娶越南新娘，其很不高興，告訴人並稱
    越南新娘星期六就來台，又一直不肯給其錢，所以才騎機車
    在中興街口撞告訴人，其與告訴人均跌倒，這時刀子就掉出
    來，其一時氣不過，就拿刀子刺傷告訴人等語。從上開被告
    之供詞，可知被告係因找告訴人多要些生活費，告訴人不肯
    給，又因告訴人欲娶越南新娘，星期六即將來台，一時氣憤
    而拿刀刺傷告訴人。核與告訴人甲○○於警詢中所指稱：其
    與被告分居後，被告向其索取生活費用，其曾給被告一次生
    活費6000元，但被告需求無度，一再要求更多生活費未果，
    又因其打算再去越南娶妻，被告才會惱羞成怒殺害其等語相
    符。參之被告於92年9 月12日檢察官偵訊中亦供稱：是因告
    訴人娶妻前都在安慰伊，也有和伊在一起，讓伊有希望，認
    為二人會在一起等語。顯然，被告與告訴人分手後，頓失經
    濟來源，想向告訴人多要些生活費又遭拒，原本存著與告訴
    人仍有在一起之希望，亦因告訴人告稱越南新娘即將於星期
    六來台而完全破滅，則被告因之氣憤異常，其有持刀殺告訴
    人之動機，應不違經驗法則。
  (三)被告及辯護人雖辯稱：被告沒有故意要騎機車撞告訴人，是
    因為被告叫告訴人，告訴人沒聽到，被告急了就衝過去，不
    慎撞到腳踏車，從現場情形觀之，應屬吵架而非車禍事件；
    刀子也不是預藏，而是在診所附近之機車底下撿到的，告訴
    人頸子上五處刀傷，均屬約一公分深之淺傷，是因拉扯時造
    成，並非用力猛刺所致，其對告訴人仍有感情，並無殺人之
    犯意，不可能做出殺人的事云云。惟按，
    (1)被告當日想多要些生活費之訴求已遭告訴人拒絕，其猶等
      到晚上十點告訴人診所下班後，騎機車尾隨騎腳踏車之告
      訴人，如告訴人仍願與被告協商，在診所即可討論，而無
      由被告騎機車尾隨並呼叫告訴人之理；要非告訴人已明白
      表示不願再增加生活費之額度，已無討論之空間，即便告
      訴人未聽到被告之呼叫，被告所騎乘之機車，速度快過告
      訴人所騎腳踏車多倍，其只要迎頭趕上在前攔下告訴人即
      可，而無自後將告訴人人車撞倒在地之理；另被告與告訴
      人有十幾年之同居關係，親同家人，事發當時又係因生活
      費而起爭執，當消防局據報派人趕抵現場，見告訴人被撞
      、被刺受傷之情狀尚無致命之危險，且了解二人之關係及
      爭吵原因後，於臺北縣政府消防局之救護紀錄表記載「現
      場係屬吵架而非車禍案件」，應該係認屬家庭糾紛而非屬
      一般車禍意外事件之意，尚不得因之即謂被告當時並非故
      意騎機車追撞告訴人。是被告及辯護人上開所為未故意騎
      機車撞告訴人之辯解，並無可採。
    (2)前開扣案之尖刀，雖不屬槍砲彈藥刀械管制條例所列管之
      刀械，有臺北縣政府警察局92年7 月24日北警保字第0920
      069151號函附卷可憑（見偵卷第42頁），惟該刀連同刀柄
      長約17公分，其中刀刃部分長則約7.5 公分，屬雙刃，前
      端鋒利，刀柄部分則有老鷹造型之雕刻，雕刻細緻，外觀
      新穎，有刀械照片乙幀附卷可稽，並經本院勘驗無訛；參
      以被告當日因未獲告訴人有關生活費之應允即停留於診所
      附近等告訴人下班，其後並騎機車尾隨告訴人之後，接著
      發生機車追撞腳踏車，被告持上開尖刀刺殺告訴人等事實
      ，被告該等作為，均非屬臨時起意性質，應無適巧於當日
      臨時檢到尖刀，碰巧又刺到告訴人之諸多巧合之可能，被
      告所為該尖刀係其在路上撿到之辯解，顯與經驗法則相違
      ，尚難採信。前開尖刀應屬被告所有並於當天隨身所攜帶
      。
    (3)又刑法上殺人罪與傷害致死罪之區別，本視加害人有無殺
      意為斷，被害人所受之傷害程度，固不能據為認定有無殺
      意之唯一標準，但加害人之下手情形如何，於審究犯意方
      面，仍不失為重要參考資料，最高法院20年度非字第104
      號、44年度台上字第373 號判例意旨參照。又被害人受傷
      處所是否致命部位、傷痕之多寡、輕重如何，僅足供認定
      有無殺意之參考，但究不能據為絕對之標準，最高法院九
      93年台上字第4428號判決亦可資參照。經查：告訴人受傷
      之部分有五處位在後頸部，已如前述，而後頸部為人身要
      害，動靜脈等血管及多條神經佈於其上，如以利器攻擊，
      甚有流血過多或傷及重要神經致死之可能，此為一般人所
      週知之事項，從扣案之尖刀雙刃且銳利，被告持之往頸部
      要害連刺，傷口多達五處之傷處部位、傷痕多寡及尖刀銳
      利等客觀情形視之，被告所為應已具有殺人犯意之高度可
      能性。要非告訴人以徒手反抗，並致左手撕裂傷，且因乙
      ○○力氣較弱，尖刀為甲○○奪下，告訴人有可能喪命甚
      明。是辯護人從頸部僅有約一公分深之傷口五處之結果，
      謂被告並無殺人犯意之辯解，亦不足為採。
    (4)告訴人於警詢及原審審理中供稱：被告在殺害其當時，口
      裡說要跟其同歸於盡，要將其殺死後，再去跳樓自殺等語
      ，被告於原審審理時並未否認曾經說過此話，僅辯稱其已
      經忘記；於本院審理時則供稱：當時並未說要同歸於盡，
      那是之前所說的云云。按告訴人自始即指稱被告於行兇當
      時，有呼喊欲置告訴人於死地之言詞，被告迄原審均未明
      確否認，及至本院審理時才稱係之前所說，顯為事後避重
      就輕之詞，應認告訴人所指為可信。是被告當時主觀上有
      要與告訴人同歸於盡之殺人犯意應甚為明確。
    (5)被告雖另辯稱其罹患憂鬱症，於92年7 月28日財團法人臺
      灣基督教長老教會馬偕紀念社會事業基金會馬偕紀念醫院
      精神科住院治療，經診斷為重鬱症，並提出該醫院診斷證
      明書乙紙為證，惟經原審囑託台北市立療養院就被告行為
      時之精神障礙程度，是否已達於心神喪失或精神耗弱程度
      鑑定結果，該院綜合被告過去之生活史、疾病史、身體檢
      查、精神狀態檢查、神經學檢查與心理評估，認被告對於
      犯行時之現場情況、時間、地理環境及自我心理狀態能清
      楚描述，並無違背邏輯常理之情形，且於92年7 月2 日犯
      行當時亦未呈現精神病症狀或明顯脫離外在現實之情緒激
      躁或憂鬱情形；雖被告於92年7 月17日於馬偕醫院看診時
      有「憂鬱症狀」，並經後續治療診斷為「重鬱症」，但被
      告於犯行前並無明顯憂鬱症狀之表現，推估此次憂鬱症狀
      應為被告於犯後之心因性反應，而無涉犯行當時之精神狀
      態。由於被告於犯行時並無明確證據顯示其對於外界事務
      之知覺理會及判斷作用顯然減退，該院認為曾女並無精神
      耗弱或心神喪失之情形，有台北市立療養院93年6 月9 日
      北市療成字第09330429400 號函乙紙在卷可稽。且被告於
      甫案發之警詢中，對於警員所詢問之問題，均能明確回答
      ，表達清楚，亦陳明其精神狀況良好，足徵被告於犯罪時
      ，其精神狀況應未達到心神喪失或精神耗弱之程度。
  (四)綜合上開被告向告訴人欲多索取些生活費遭拒後，仍留滯於
    告訴人工作之診所，待告訴人下班後，騎乘機車尾隨告訴人
    所騎乘之腳踏車，並在機車撞倒告訴人後，持預藏之尖刀連
    刺告訴人，並高喊同歸於盡等主客觀情節，足認被告當時應
    係基於殺人之計畫而為，其有致人於死之犯意，應堪認定。
    所為無殺人故意之辯解，要無可採。本件事證明確，被告犯
    行堪以認定，應依法論科。
三、查被告持尖刀殺害告訴人未遂，核其所為，係犯刑法第271
    條第2 項、第1 項殺人未遂罪。被告已著手於上開殺人行為
    之實行而不遂，為未遂犯，依刑法第26條規定按既遂犯之刑
    度減輕之。又被告與告訴人結識約19年，曾同居約17年，情
    同夫妻，感情深厚，互相照顧，同居期間被告之生活費用均
    由告訴人支付。二人結識之初，告訴人係經營藥局，經被告
    之協助，告訴人考取中醫師；告訴人曾有酗酒問題，並因而
    中及原審審理中陳述明確，又告訴人曾於82年7 月7 日至同
    年8 月5 日因酒精戒斷症至財團法人長庚紀念醫院林口分院
    號函及所附之病歷影本附卷可參，核與告訴人與被告所述情
    節相符。證人張永鬯即告訴人之子於檢察官92年8 月19日偵
    訊中亦證稱被告及告訴人應該有深厚的感情。足徵被告與告
    訴人情同夫妻，且告訴人深受被告之照顧，於告訴人尚未飛
    黃騰達即與告訴人同居相處，告訴人有酗酒習慣，被告尚且
    不離不棄。又本件係因被告生活無以為繼，認告訴人所支付
    之生活費不夠，向告訴人索取遭拒，加上告訴人欲娶越南籍
    在強烈情緒壓力下一時氣憤始為本件犯行，其手段固不足為
    訓而難容於法，惟被告事後深感後悔，告訴人於原審審判期
    日當庭陳明不願追究，足徵本件縱宣告法定最低刑期，猶嫌
    過重，在客觀上顯堪憫恕而足以引起一般之同情，爰依刑法
    第59條之規定遞減輕其刑。扣案之尖刀一把為被告所有供犯
    罪所之物之事實，已如前述，爰依刑法第38條第1 項第2 款
    之規定沒收之。
四、原審認被告罪證明確，依刑法第271 條第2 項、第1 項、第
    26條前段、第59條、第38條第1 項第2 款，審酌被告犯罪之
    動機、目的、手段、與告訴人之關係、所生危害、犯罪後避
    重就輕並未完全坦承犯行之態度等一切情狀，量處被告有期
    徒刑二年十月，並將扣案之尖刀一把諭知沒收，認事用法，
    核無不當，量刑亦稱妥適，被告否認有殺人之犯意而提起本
    件上訴，為無理由，應予駁回。
據上論斷，應依刑事訴訟法第三百六十八條，判決如主文。
本案經檢察官郭啟東到庭執行職務。
中　　華　　民　　國　　94　　年　　1 　　月　　25　　日
　　　　　  刑事第十九庭審判長法　官  葉騰瑞
　　　　　　　　　　　    　  法　官  莊明彰
　　　　　　　 　 　　　　  　法　官  劉壽嵩
以上正本證明與原本無異。
如不服本判決，應於收受送達後十日內向本院提出上訴書狀，其
未敘述上訴之理由者並得於提起上訴後十日內向本院補提理由書
（均須按他造當事人之人數附繕本）。
                              書記官  廖婷璇
中　　華　　民　　國　　94　　年　　1 　　月　　25　　日
附錄本案論罪科刑法條全文
中華民國刑法第271條：
(普通殺人罪)
殺人者，處死刑、無期徒刑或十年以上有期徒刑。
前項之未遂犯罰之。
預備犯第一項之罪者，處二年以下有期徒刑。
